【裁判字號】    92,訴,570
【裁判日期】    921027
【裁判案由】    確認通行權存在
【裁判全文】
臺灣彰化地方法院民事判決  九十二年度訴字第五七○號
    原      告  丙 ○ ○
                丁 ○ ○
    被      告  乙 ○ ○
    訴訟代理人  甲 ○ ○
右當事人間請求拆除地上物容忍通行事件，本院於民國九十二年十月十三日言詞辯論
終結，判決如左：
    主      文
被告應將其所有坐落彰化縣彰化市○○段大竹小段二○八－六地號土地如附圖即彰化
縣彰化地政事務所民國九十二年八月二十五日土地複丈成果圖編號Ｂ所示面積八二平
方公尺土地上之地基、圍牆、柱、大門等地上物拆除，留作道路供原告通行，並不得
營造建物房屋等地上物或為其他防阻原告通行之行為。
訴訟費用（除減縮部分外）由被告負擔。
    事實及理由
一、原告起訴主張：丙○○所有坐落彰化縣彰化市○○段大竹小段二○八－九、－一
    二地號土地與丁○○所有同小段二○八－一○、－一一地號土地，均為與公路無
    適宜聯絡之袋地，原皆通行被告所有之同小段二○八－六地號及訴外人林慶杉所
    有之同小段二○八－二三地號土地（二筆土地各使用一．二公尺），以至彰化縣
    彰化市○○路○段一六四巷之道路。詎被告所有興建中房屋之地基及圍牆、柱、
    大門等地上物，占用上開二○八－六地號土地阻礙伊等之通行。查兩造分別所有
    之前揭五筆土地，均係於民國六十四年間，由同一筆土地（即同小段二○八地號
    ）分割而來，嗣輾轉由兩造各別受讓取得所有權，伊等依法對於被告所有該筆土
    地如附圖Ｂ部分（寬一．八公尺）自有通行權等情，求為如主文第一項所示之判
    決（原請求範圍包括附圖Ａ、Ｂ部分及被告不得為妨礙其房屋日照之行為，於言
    詞辯論時減縮其聲明）。
二、被告則以：
  (1)系爭二○八－六地號土地早在六十一年五月間，即建造有一七七六建號、門牌號
    碼彰化縣彰化市○○路○段一六四巷二十八號之房屋，原告所有之房屋則均係在
    六十七年三月間以後建造，且在三、四年前，被告之前手於其上建造圍牆及大門
    ，原告亦無任何異議，足見原告並無使用被告土地通行之情形。
  (2)原告係通行由訴外人即原始地主林榮華所提供，寬度一‧二米之巷道，已有二十
    五年之久，並非無道路可以通行，其如欲解決人車通道等問題，應向林榮華或其
    承受人請求，或向伊承購該筆土地全部。
  (3)訴外人即被告前手林金柱曾與原地主林榮華口頭協議，由雙方各留一‧二公尺作
    為巷道，惟原告之父於二○八－興建二九四建物時，違反該項協議，未留設一‧
    二公尺作為巷道，林金柱才在地界建圍牆等語，資為抗辯。
三、本件原告在訴狀送達後，於九十二年十月十三日言詞辯論時，撤回其關於如附圖
    編號Ａ部分之請求，核其性質僅為減縮應受判決之聲明，依民事訴訟法第二百五
    十五條第一項第三款之規定，毋須得被告之同意。故被告雖表示不同意撤回，仍
    生減縮之效力，先予說明。
四、原告主張兩造分別所有之系爭前揭五筆土地，均係於六十四年間，自同一筆土地
    （即二○八地號土地）分割而來（分割登記日期六十五年四月十六日），嗣輾轉
    各由兩造受讓取得所有權之事實，有兩造分別提出之新舊土地登記謄本在卷為證
    ，並為被告所不爭執，堪信為真實。另未分割前二○八地號土地東側臨路，原告
    所有之二○八－九等四筆土地，地目建，使用分區均為鄉村區乙種建築用地，地
    形呈南北狹長狀，四周皆不鄰公路，南側與二○八等地號土地無關之二○七－二
    地號土地毗鄰，往東距離公路長度在五十五公尺至三十七公尺之間，每筆面積六
    十六至六十三平方公尺，現有原告丙○○所有建物二棟坐落其上，目前被告在其
    地界建有圍牆，原告僅能通行二○八－二三地號土地所留設之小巷道（寬約足供
    一輛機車通行），該四筆土地與被告所有之二○八－六地號土地（地形呈東西長
    條狀）略呈垂直相交，被告正在其土地上興建房屋（因原告聲請執行假處分而停
    工中），現有地基、圍牆、柱及大門等地上物等情，有原告所提地籍圖謄本、建
    物登記謄本及被告所提照片五張在卷可稽，並經本院會同彰化縣彰化地政事務所
    派員勘測屬實，分別製有勘驗筆錄及土地複丈成果圖可參，原告所有之土地係因
    原所有權人分割土地結果，致不通公路，殆可確定。
五、按土地因與公路無適宜之聯絡，致不能為通常使用者，土地所有人得通行周圍地
    以至公路；因土地一部之讓與或分割，致有不通公路之土地者，不通公路土地之
    所有人，因至公路，僅得通行受讓人或讓與人或他分割人之所有地，民法第七百
    八十七條第一項前段、第七百八十九條第一項分別定有明文。此即學說上所稱之
    袋地通行權，其主要目的，不僅專為調和個人所有之利害關係，且在充分發揮袋
    地之經濟效用，以促進物盡其用之社會整體利益。又民法第七百八十九條所規定
    之通行權，性質上乃土地之物上負擔，隨土地而存在，土地所有人將土地分割成
    數筆，同時或先後讓與數人，應仍有該法條規定之適用，並不以不通公路土地所
    有人與受讓人或讓與人或他分割人直接間就土地一部為讓與或分割結果，而有不
    通公路土地之情形為限。本件原告所有之前揭四筆土地，因原土地所有人分割土
    地結果，致不通公路，已如前述，原告輾轉而受讓取得土地之所有權，自僅得通
    行周圍他分割人之所有地，以至公路。而周圍他分割人所有地，可供原告通行者
    ，則有被告所有之系爭二○八－六、－一三、－二三地號等土地，原告請求通行
    被告所有之二○八－六地號土地，於法自非無據。
六、本院審酌原告所有土地之位置、面積、用途、使用現況、需通行道路之長度（均
    如前述），及汽車、消防車等交通工具進出之必要性等情，認為原告主張在寬一
    ．八公尺即如彰化縣彰化地政事務所九十二年八月二十五日土複丈成果圖編號Ｂ
    部分面積八二平方公尺之範圍（如加上二○八－二三地號土地所留設之通路寬約
    一．二公尺，合計約為三公尺），為其通行所必要，尚屬可採，被告自有容忍之
    義務，不得予以阻礙。被告雖抗辯原地主林榮華與其前手林金柱曾協議雙方土地
    各留一．二公尺作為道路使用，但原告之前手即其父親不遵守該項協議，在二○
    八－一二地號所建造之二九四號建物，未退縮一．二公尺留設道路，並且明顯違
    反建築技術規則第四十五條之規定云云。惟林榮華與林金柱二人間關於留設道路
    之約定，乃彼二人債之關係之約定，對於其等之後手（包括兩造）並不當然有拘
    束力，原告所有之二九四號建物建築時未自行退縮，或有無違反建築技術規則之
    相關規定，均與其得否主張袋地通行權無涉。至被告在二○八－六地號土地（包
    括Ｂ部分）建造建物，並已申准取得建造執照，查建築執照乃建築主管機關本於
    公法上建築法規所核發，他人對於建築基地依法有無請求通行之權，不屬其職權
    及審核之範圍，原告依民法相鄰關係之規定主張通行權，並不受被告已領得建築
    執造之影響。從而，原告本於袋地通行權之規定，請求被告將其所有上開二○八
    －六地號，如前揭土地複丈成果圖編號Ｂ所示面積八二平方公尺土地上之地基、
    圍牆、柱、大門等地上物拆除，留作道路供其通行，並不得營造建物房屋等地上
    物或為其他防阻通行之行為，於法洵屬正當，自應予准許。
據上論結，本件原告之訴為有理由，依民事訴訟法第七十八條，判決如主文。
中      華      民      國    九十二    年      十      月    二十七    日
                                    民事第二庭
                                        法      官  陳 瑞 水
右為正本係照原本作成。
如對本判決上訴須於判決送達後二十日內向本院提出上訴狀。
中      華      民      國    九十二    年      十      月    二十八    日
                                        法院書記官  楊 筱 惠


司法院資訊處製作；財團法人民間司法改革基金會備份。
